【裁判字號】    94,重訴,117
【裁判日期】    980930
【裁判案由】    所有權移轉登記
【裁判全文】
臺灣高雄地方法院民事判決             94年度重訴字第117號
原      告  許文耀
訴訟代理人  黃金龍律師
被      告  許題娥
訴訟代理人  劉啟輝律師
被      告  溫金蘭
當事人間所有權移轉登記事件，本院民國99年9月15日言詞辯論
終結，判決如下：
  主  文
被告溫金蘭應將坐落高雄市○○區○○段第二八一、第二八二地
號、權利範圍三分之ㄧ之土地，於民國八十年四月二十九日在高
雄市鹽埕地政事務所以鹽地（一）字第００三五四０號所為之所
有權移轉登記塗銷。
被告許題娥應將坐落高雄市○○區○○段二八一、第二八二地號
、權利範圍三分之ㄧ之土地，於民國八十年五月七日在高雄市鹽
埕地政事務所以鹽地（一）字第００三八八０號所為之所有權移
轉登記塗銷。
被告許題娥應將坐落前項土地上門牌號碼高雄市○○區○○路九
十二號、權利範圍三分之ㄧ之房屋，於民國八十年四月三十日在
高雄市鹽埕地政事務所以鹽地（一）字第００三五三０號所為之
所有權移轉登記塗銷。
訴訟費用由被告負擔。
  事實及理由
一、本件被告溫金蘭經合法通知，未於言詞辯論期日到場，核無
    民事訴訟法第386 條所列各款情形，爰依原告之聲請，由其
    一造辯論而為判決。
二、原告主張：坐落高雄市○○區○○段281 、282 地號土地（
    下稱系爭土地）及其上門牌號碼高雄市○○區○○路92號房
    屋（下稱系爭房屋），原係原告、被告許題娥與訴外人許新
    東共有，權利範圍各為1/3 。嗣原告為逃避債務及規避稅捐
    ，於商得被告溫金蘭之同意下，於80年4 月29日，暫時先將
    系爭土地應有部分以買賣為登記原因移轉予被告溫金蘭，再
    由被告溫金蘭於同年5 月7 日以買賣為登記原因移轉予被告
    許題娥；復於同年4 月30日將系爭房屋應有部分以贈與為登
    記原因借名登記於被告許題娥名下，惟被告許題娥事後卻否
    認原告為系爭房地應有部分之真正權利人，而拒絕移轉登記
    予原告。然兩造間既均無移轉系爭房地應有部分所有權之真
    意，應構成通謀虛偽意思表示，則上開買賣、贈與契約及其
    物權契約均應視為自始、當然、確定無效，原告依法仍係真
    正之所有權人，自得依法訴請塗銷。爰依民法第767 條或第
    179 條規定提起本訴，並先位聲明：(一)被告溫金蘭應將坐落
    高雄市○○區○○段281 、282 地號、權利範圍1/3 之土地
    ，於民國80年4 月29日在高雄市鹽埕地政事務所以鹽地（一
    ）字第003540號所為之所有權移轉登記塗銷。(二)被告許題娥
    應將坐落高雄市○○區○○段281 、282 地號、權利範圍
    1/3 之土地，於民國80年5 月7 日在高雄市鹽埕地政事務所
    以鹽地（一）字第003880號所為之所有權移轉登記塗銷。
    (三)被告許題娥應將坐落前項土地上門牌號碼高雄市○○區○
    ○路92號、權利範圍1/3 之房屋，於民國80年4 月30日在高
    雄市鹽埕地政事務所以鹽地（一）字第003530號所為之所有
    權移轉登記塗銷；另縱本院認系爭借名登記契約為有效，惟
    原告提起前訴（本院90年度重訴字第1009 號 所有權移轉登
    記事件，下稱前案）已有終止該借名登記契約之意，則被告
    許題娥仍登記為系爭房地應有部分之所有權人，亦屬嗣後無
    法律上之原因，又若認系爭借名登記契約未合法終止者，則
    依原告與被告許題娥於83年9 月24日簽立之備忘錄之約定
    ，被告許題娥於原告請求返還系爭房地應有部分時，不得拒
    絕，是被告許題娥仍應依約移轉系爭房地應有部分予原告。
    為此爰依借名登記契約或協議書之約定起本訴。另備位聲明
    ：(一)被告許題娥應將坐落高雄市○○區○○段281 、282 地
    號土地（民國80年4 月取得部分）及其上門牌號碼高雄市○
    ○區○○路92號房屋所有權之權利範圍1/3 移轉登記予原告
    。
三、被告許題娥則以：自77年起至80年間，被告許題娥之夫校勤
    三多次借款予原告，被告許題娥亦曾多次借款及代墊原告應
    付款項，原告共積欠被告許題娥約9 佰餘萬元，又原告在外
    負債累累，恐系爭房地應有部分遭債權人查封拍賣，遂將系
    爭房地應有部分過戶抵償予被告許題娥，又為達節稅，房屋
    逕以贈與之原因過戶登記，土地部分則以三角買賣方式，經
    由溫金蘭間接移轉登記予被告，並非借名登記，更無不當得
    利。然83年間因原告反悔，經兩造兄長許光仁、許新東出面
    協調，兩造達成「一個還錢，一個還房子」之共識，並於83
    年9 月24日簽立備忘錄，此雖有後契約行為變更前契約
    約定之效力，惟不因此即率認之前所為之所有權移轉行為變
    為通謀虛偽意思表示行為，而探求當事人之真意，兩造應係
    就「被告應盡返還系爭房地之義務」，附有「原告應將積欠
    被告之款項清償完畢」之停止條件，惟上開停止條件顯未成
    就，原告即先行提起本件所有權移轉登記訴訟，實無理由。
    縱認原告上開「借名契約」主張是實，仍屬脫法行為，應為
    無效，原告以該「借名契約」有所請求，同無理由等語，資
    為抗辯。並聲明：原告之訴均駁回。
    被告溫金蘭則以：被告原係原告之會計，其後因原告將服飾
    店轉給被告許題娥經營，遂受被告許題娥聘僱至82年初。被
    告任職期間，被告許題娥一直借錢給原告，被告許題娥常為
    借錢給原告之事發生爭執，但被告未曾收到原告還給被告許
    題娥的錢。又原告與被告許題娥曾先後向被告提到，為省贈
    與稅，原告與被告許題娥均同意並希望將系爭土地應有部分
    先過戶到被告名下，再轉給被告許題娥，至於移轉過戶之詳
    細原因，其等則未告知被告等語，資為抗辯。並聲明：原告
    之訴均駁回。
四、兩造不爭執之事項：
  (一)原告、被告許題娥與訴外人許新東原共有系爭房地，應有部
    分各為1/3 ，原告所有系爭房地之應有部分於80年3 月20日
    經本院民事執行處80年度執全字第378 號假扣押在案，原告
    於80年4 月25日提供反擔保，並在翌日聲請撤銷假扣押。
  (二)原告於80年4 月29日將系爭土地應有部分1/3 以買賣為登記
    原因移轉予被告溫金蘭，被告溫金蘭復於同年5 月7 日以買
    賣為登記原因移轉予被告許題娥，原告並於同年4 月30日將
    系爭房屋應有部分以贈與為登記原因移轉予被告許題娥，此
    有土地登記謄本、建物登記謄本及異動索引在卷可稽。
  (三)原告與被告許題娥於83年9 月24日會同訴外人許新東簽立備
    忘錄、；被告許題娥於87年4 月21日簽立同意書；被告
    許題娥於87年4 月22日以系爭房地應有部分1/3 為原告設定
    10,000,000元之最高限額抵押權。
  (四)原告前訴請求終止與被告許題娥之系爭房地應有部分信託關
    係並移轉所有權，經本院90年度重訴字第1009號民事判決確
    定在案。
  (五)原告曾於79年2 月15日出具卷一第242 頁之借據予訴外人校
    勤三。
  (六)卷一第304 頁之單據為被告許題娥手書。
  (七)原告與被告許題娥曾於83年9 月17日就系爭房屋簽立租賃契
    約書。
  (八)系爭房屋之貸款本息除許新東部分外，均由被告許題娥繳納
    。（然原告爭執貸款利息已由租金繳納）。
五、本件爭點：
  (一)原告與被告許題娥間移轉系爭房地應有部分是否為通謀虛偽
    意思表示而屬無效？
  (二)被告許題娥取得系爭房地應有部分有無法律上之原因？
  (三)系爭房地應有部分之移轉登記是否為擔保原告積欠之債務？
  (四)原告得否請求被告移轉系爭房地應有部分？
六、本件分述判斷意見如下：
（一）原告與被告許題娥間移轉系爭房地應有部分是否為通謀虛
      偽意思表示而屬無效？
    1.原告主張系爭房地所有之持分係為逃避債務，於商得被告
      溫金蘭之同意下，於80年4 月29日將系爭土地應有部分以
      買賣為登記原因移轉予溫金蘭，再由溫金蘭於同年5 月7
      日以買賣為登記原因移轉予許題娥；復於同年4 月30日將
      系爭房屋應有部分以贈與為登記原因移轉予被告許題娥等
      情，為兩造所不爭執，則兩造間就系爭房地並無買賣及贈
      與而移轉上開應有部份之真意，自為通謀之虛偽買賣及贈
      與。
    2.原告於80年4 月30日、5 月7 日將系爭房地應有部分移轉
      登記予被告許題娥名下後，原告仍於83年9 月17日將系爭
      房地應有部分出租予被告許題娥，有兩造所不爭執之租賃
      契約書附卷可憑，被告許題娥又於83年9 月24日會同訴外
      人許新東簽立備忘錄、，復於87年4 月21日簽立同意
      書予原告，於同年月22日提供系爭房地應有部分設定10,
      000,000 元之最高限額抵押權予原告，則系爭房地應有部
      分形式上雖已移轉登記於被告許題娥名下，但實質上原告
      仍對系爭房地應有部分有管理、處分之權能，足見所有權
      之歸屬並未確實發生變更，兩造間無移轉系爭房地應有部
      份之真意，依據民法第87條第1 項規定，上述買賣、贈與
      契約及其物權移轉行為，自為無效。
（二）系爭房地應有部分之移轉登記是否為擔保原告積欠之債務
      ？
      被告許題娥另辯稱就系爭房地之買賣或贈與之行為，乃係
      原告陸續向伊及其夫校勤三借款，因無法清償而移轉系爭
      房地之持分用以抵償債務，非無法律上之原因而取得云云
      ，然此為原告所否認。經查：
    1.依卷附兩造所簽立之備忘錄、所載，係原告與被告許
      題娥就系爭房地之持分移轉、日後出賣及貸款之約定，故
      備忘錄係作為約定之憑據，既為憑據，理應就攸關雙方債
      務之明細於備忘錄中明確書明，以杜爭議，惟備忘錄僅
      書明因某種原因而將原告所有系爭房地之持分移轉予被告
      許題娥，備忘錄僅就貸款事宜約定，其餘均略而不提，
      顯有違常理，又如原告確實係因77年至79年積欠被告許題
      娥債務，才將系爭房地應有部分抵償予被告許題娥，則被
      告許題娥儘可以兩造間之債務會算後以租金抵付，何有於
      83年9 月24日與原告簽訂備忘錄後，仍願意給付原告
      租金每月7 萬元，用以代繳原告本身積欠銀行貸款5,733,
      333 元之每月本息，而未逐步抵償雙方債務之理。
    2.另依卷附會算單（見本院卷一第304 頁）所載，被告許題
      娥截至86年7 月23日會算時仍須給付原告2,989 元，足見
      當時兩造間已就欠款予以會算，而縱有尚未給付或未經核
      算之債務，本應於會算中加以註記，始合於事實，焉有未
      加註記，反待日後再行會算之理。又被告許題娥於87年4
      月21日在同意書上簽名表示：「本人同意於保存許文耀…
      房屋乙棟全部三分之一期間內在權狀設定新台幣臺仟萬元
      正，以保許文耀之權益，但在…房屋及土地變賣以後，以
      賣買當時總價三分之一才是許文耀應得之額度，特此聲明
      」，均未提及原告須清償被告許題娥欠款等字句，甚而同
      日隨即設定1 千萬元之抵押權予原告，以擔保原告對於系
      爭房地1/3 之權益，則益見原告與被告許題娥於移轉系爭
      房地時，並無用以抵償兩造間之債務甚明，則爭房地應有
      部分之移轉登記並非為擔保原告積欠被告許題娥之債務自
      明。
（三）原告得否請求被告移轉系爭房地應有部分？
    1.按表意人與相對人通謀而為虛偽意思表示者，其意思表示
      無效，民法第87條第1 項前段定有明文。本件系爭房地應
      有部分之所有權自原告名下輾轉移轉登記於被告許題娥名
      下，係因原告與被告溫金蘭、許題娥間，被告溫金蘭與被
      告許題娥間，分別通謀而為虛偽移轉系爭土地及房屋應有
      部分之意思表示所致，相互間原無意受其所有權移轉契約
      書所為意思表示之拘束，彼等各自間買賣及贈與契約之債
      權行為、移轉所有權之物權行為，應認均屬通謀虛偽意思
      表示，具有同一瑕疵。雖被告許題娥復辯稱，原告與被告
      許題娥、溫金蘭3 人係因行為當時社會常情與稅法上之時
      空背景，經由被告溫金蘭之輾轉移轉行為，只為避法、節
      稅，實係隱藏兩造抵償債務之約定而合於當事人之真意云
      云，惟本件並無證據足資證明原告與被告許題娥、溫金蘭
      間所為通謀虛偽、贈與及買賣之意思表示，隱藏有抵債之
      法律行為，已如前述，況原告與被告許題娥、溫金蘭2 人
      間之通謀虛偽買賣意思表示，將系爭房地所有權移轉登記
      予被告許題娥，其所隱藏之其他法律行為，究為贈與、信
      託登記、或借名登記等不明，此參之原告於前案中依據信
      託契約請求被告許題娥移轉登記可知，則兩造間之移轉登
      記行為更顯示確係出於通謀而為意思表示甚明，被告所辯
      自無足取。
    2.復按法律行為分為債權行為與物權行為，前者，以發生債
      之關係為目的之要因行為，後者之目的在使物權直接發生
      變動，避免法律關係趨於複雜，影響交易安全，使之獨立
      於原因行為之外而成為無因行為。所謂物權行為無因性，
      係指物權行為不因債權行為不成立、無效或被撤銷而受影
      響而言。惟物權行為有不成立、無效或被撤銷之事由時，
      其物權行為之效力仍應受影響。原告對於被告溫金蘭、許
      題娥，及其2 人間，就系爭房地所有權移轉登記要式行為
      之書面內容，均係通謀虛偽買賣或贈與之意思表示之事實
      ，已如前述，原告無令被告溫金蘭、許題娥取得系爭房地
      之所有權之意思，被告溫金蘭、許題娥自始未取得系爭房
      地之所有權，自為無權處分。就系爭房地所有權移轉登記
      之物權行為，亦同屬通謀虛偽意思表示之法律行為，依民
      法第87條第一項前段規定為無效，系爭房地所有權自不生
      移轉效力。被告許題娥抗辯系爭土地所有權移轉登記，不
      因通謀虛偽買賣或贈與之意思表示無效，而受影響云云，
      即無可採。
    3.揆諸上開說明，原告與被告溫金蘭、許題娥間，被告溫金
      蘭與許題娥間之買賣或贈與債權契約及物權行為均屬無效
      ，系爭房地不生所有權移轉之效力，被告許題娥未取得系
      爭房地之所有權。被告許題娥雖為系爭房地所有權之登記
      名義人，但非實質權利人，形成登記不正確之狀態，此登
      記不正確，已使所有權人原告之所有權受到妨害，原告自
      得依民法第767 條所有權妨害除去請求權，請求塗銷登記
      。
七、從而，原告依民法第767 條所有權妨害除去請求權之法律關
    係，訴請分別塗銷被告許題娥、溫金蘭就本件系爭房地所為
    之所有權移轉登記，為有理由，應予准許。又原告雖依民法
    第179 條、第767 條規定，訴請判決分別塗銷被告溫金蘭、
    許題娥間就系爭房地所為之所有權移轉登記，其聲明其中一
    項有理由，則其餘部分不主張，為有單一之聲明，但訴訟標
    的數項之選擇訴之合併，本院既認原告依民法第767 條之規
    定請求為有理由，有如上述，則就其餘事由及其他被告許題
    娥有無涉及不當得利等爭點即無再予審酌之必要；另原告先
    位之訴既有理由，則其備位請求即毋庸審酌。
八、本件事證已臻明確，兩造其餘攻擊防禦方法及舉證，本院審
    酌後認對於判決結果均無影響，不再逐一贅述，附此敘明。
九、據上論結，原告之訴為有理由，依民事訴訟法第385 條第1
    項、第78條、第85條第1 項，判決如主文。
中    華    民    國    98    年    9     月    30    日
                  民事第二庭審判長法  官  陳嘉惠
                                  法  官  蘇姿月
                                  法  官  郭宜芳
以上正本係照原本作成。
如對本判決上訴，須於判決送達後20日內向本院提出上訴狀。如
委任律師提起上訴者，應一併繳納上訴審裁判費。
中    華    民    國    98    年    9     月    30    日
                                  書記官  莊豐源

司法院資訊處製作；財團法人民間司法改革基金會備份。
